【裁判字號】    96,重上,361
【裁判日期】    970610
【裁判案由】    給付貨款
【裁判全文】
臺灣高等法院民事判決                 96年度重上字第361號
上  訴  人  黃再添（即黃再添建築師事務所）
訴訟代理人  吳金棟律師
被上訴人    臺北縣板橋市農會
法定代理人  丙○○
訴訟代理人  林瑑琛律師
上列當事人間請求給付報酬事件，上訴人對於中華民國96年6月5
日臺灣板橋地方法院95年度重訴字第108號第一審判決提起上訴
，本院於97年5月27日言詞辯論終結，判決如下：
    主  文
上訴駁回。
第二審訴訟費用由上訴人負擔。
    事實及理由
壹、程序方面：
一、按訴之變更或追加，非經他造同意，不得為之。但民事訴訟
    法第255條第1項第2款至第6款情形，不在此限。又訴狀送達
    後，原告固不得將原訴變更或追加他訴，但如擴張或減縮應
    受判決事項之聲明者，不在此限，民事訴訟法第446條第1項
    及第255條第1項第3款定有明文。本件上訴人於原審起訴依
    委任、無因管理、不當得利、侵害著作權法則，聲明請求：
    「被上訴人應給付上訴人新台幣（下同）976萬2,881元及自
    起訴狀繕本送達之翌日起，至清償日止，按年息百分之5計
    算之利息。」（見原審卷(一)第1頁之起訴狀）。原審為上訴
    人敗訴之判決，上訴人聲明不服，提起上訴，復於民國97年
    2月18日於準備程序中，僅依民法第548條委任關係減縮上訴
    聲明為：請求被上訴人給付上訴人569萬8,272元及自起訴狀
    繕本送達之翌日起，至清償日止，按年息百分之5計算之利
    息（見本院卷第153頁之筆錄），其餘訴訟標的不請求判決
    ，爰不予審酌。而上訴人減縮應受判決事項之聲明，依民事
    訴訟法第446條第1項、第255條第1項第3款規定，程序自屬
    合法。合先敘明。
貳、實體方面：
一、本件上訴人主張：
    (一)被上訴人於83年間第一次委託伊規劃「板橋市果菜批發市
      場」工程（按該工程之原始名稱雖為臺北縣板橋市果菜「
      批發」市場，嗣核准設立之名稱則改為臺北縣板橋市果菜
      市場，以下均稱系爭工程），伊於83年6月27日完成籌設
      計劃書後將之送予被上訴人轉報臺北縣政府，此後伊即不
      斷接受被上訴人有關該工程之諮詢工作。迨91年6月間，
      被上訴人又再委託伊於另一地點第二次規劃系爭工程，並
      由被上訴人職員乙○○交付親筆書寫委辦事項之紙條及系
      爭工程規劃基地之土地登記謄本。伊則於91年8月完成規
      劃後將設立計劃書送予被上訴人轉報臺北縣政府，再呈報
      行政院農業委員會（下稱農委會）審查，審查期間伊曾應
      被上訴人之要求赴審查會作簡報。嗣經審查會於92年12月
      18日同意該規劃案之設立後，農委會即於93年1月5日函知
      臺北縣政府可依審查會決議辦理，而臺北縣政府亦於93
      年1月30日召開籌設臺北縣板橋市果菜市場第一次會議，
      並決議由被上訴人擔任該市場之經營主體，自此時起至被
      上訴人於94年3月21日函向臺北縣政府聲明放棄經營主體
      資格時止，伊已在被上訴人指示下，提供拆除舊有地上物
      及整地之施工預算明細表（見外放證物第190頁至第198頁
      之明細表）、提供「板橋市果菜批發市場工程概算表」2
      次（見外放證物第200頁至第205頁之章程草稿）、提供板
      橋市果菜批發市場審查會規劃之章程草稿（見外放證物第
      206頁至第208頁之章程草稿），及提供板橋市果菜批發市
      場設立進度及財務運作計畫2次（見外放證物第209頁之計
      畫）。
    (二)又依兩造間多年來辦理其他工程規劃設計之慣例，均係先
      口頭委託，嗣後再補訂書面契約，兩造間雖未就系爭工程
      訂立正式之書面契約，惟就上訴人所交付之紙條、土地登
      記謄本及伊所提供之規劃、諮詢應可解釋為就系爭工程之
      委託有默示之合意。
    (三)再者，伊自83年起至94年止長達十餘年之辛苦服務工作，
      投下無數之專業智力、人力及財力，被上訴人理應支付報
      酬；又伊係以建築規劃設計維生，絕無義務協助被上訴人
      之可能，但經伊向被上訴人要求結算系爭工程之規劃報酬
      後，被上訴人卻不予處置，伊雖再向臺灣省建築師公會聲
      請調解，惟被上訴人仍拒絕給付。另本件報酬之請求權應
      自被上訴人放棄系爭工程之經營主體權資格時即94年3月
      21日起算，依民法第127條規定短期消滅時效期間有二年
      ，然伊係於95年3月14日為本件之起訴，故其報酬請求權
      時效尚未消滅等情，爰依委任之法律關係，求為命被上訴
      人給付976萬2,881元及自起訴狀繕本送達之翌日起，至清
      償日止，按年息百分之5計算之利息之判決（原審為上訴
      人敗訴之判決，上訴人聲明不服，提起上訴，嗣經減縮上
      訴聲明，僅依委任關係請求報酬--見本院卷第153、251頁
      之筆錄）。並上訴聲明：(一)原判決關於駁回下開第二項之
      訴廢棄。(二)上開廢棄部分，被上訴人應給付上訴人569萬
      8,272元及自起訴狀繕本送達之翌日起，至清償日止，按
      年息百分之5計算之利息。(三)願供擔保，請准宣告假執行
      （見本院卷第114頁之書狀、第153、250頁之筆錄）。
二、被上訴人則以：
    (一)上訴人一直有參與被上訴人所發包之其他工程設計及規劃
      ，故其在聽聞臺北縣政府及板橋市公所有系爭工程之構想
      後，為爭取將來得以承攬此龐大建設案之設計、規劃、監
      工等業務，乃自告奮勇表示其曾參與臺北農產運銷公司之
      規劃，可提供相關資料及圖說等協助。因此，上訴人自83
      年起，即主動協助被上訴人之承辦人員乙○○進行系爭工
      程之相關作業，惟因其係義務性協助，且該工程案因涉及
      之地點、經費、層級等問題至為繁雜，非被上訴人所可主
      導，故兩造間始終未為正式之委任諮商，亦從未議訂任何
      契約關係。迨被上訴人於94年3月21日函向臺北縣政府表
      明放棄該工程之經營主體後，上訴人卻突然針對以前之義
      務性協助事項提出給付報酬之請求，且以未定案之預估工
      程經費作為其請求之計費依據，實令人深感突兀與不解。
    (二)又上訴人就兩造間關於系爭工程之規劃案存有委任或其他
      契約關係，並無法提出任何證據以實其說。上訴人雖另主
      張兩造間有默示之委任合約存在，但被上訴人卻從無此一
      合意，蓋乙○○雖係被上訴人之員工，但被上訴人卻從未
      授權其向上訴人為委任工作之要約或承諾，乙○○既非被
      上訴人之代表人或負責人，亦未獲得授權與上訴人訂約，
      其行為不當然對被上訴人發生效力。況以上訴人多年來多
      次受被上訴人委任進行規劃、設計、監工其他案件之經驗
      ，當知被上訴人乃公益社團法人，須受農會法等法令之規
      範，如未經理事會審議通過並報主管機關核備，無法動支
      經費，故上訴人協助被上訴人承辦人員並提供規劃資料、
      圖說等行為，應純屬片面無償及自願性質。否則，何以上
      訴人從83年起即開始協助系爭工程之規劃，卻遲至95年始
      提出酬金之請求？又縱認上訴人有請求給付報酬之權利，
      依民法第127條第7款2年消滅時效之規定，上訴人所提83
      年及91年之規劃報酬請求權，至遲於94年即已因罹於時效
      而消滅等語，資為抗辯。並答辯聲明：(一)上訴駁回。(二)如
      受不利判決，願預供擔保請准宣告免為假執行。
三、兩造不爭執事項：
    (一)兩造始終並未就系爭工程簽訂任何書面之委任契約。
    (二)吳德海為被上訴人之職員，曾參與系爭果菜市場興建規劃
      業務，亦曾接受上訴人提供之規劃資料及向其請教相關問
      題。
    (三)被上訴人於93年1月30日籌設台北縣板橋市果菜市場第一
      次會議中被確認為經營主體。
    (四)被上訴人於94年3月21日以板農（倉）字第0940000980號
      函臺北縣政府表示放棄臺北縣板橋市果菜市場經營主體之
      權利。
    (五)於92年12月18日，就位於臺北縣板橋市○○段○○段568
      地號等16筆土地之系爭工程籌建，被上訴人之總幹事甲○
      ○代表前往農委會，參加簡報及會議，而上訴人亦陪同被
      上訴人之職員乙○○出席上開會議，於上開會議中，上訴
      人擔任簡報及說明，並提供證物E之簡報資料（見原審卷
      (一)第106頁至第130頁）。
    (六)農委會同意系爭工程規劃，並於92年12月26日以農授中字
      第0921083346號函臺北縣政府，其略陳稱：「原則同意設
      置板橋市果菜批發市場」等語。
    (七)兩造間須簽訂書面委任契約後始能請款等事實，為兩造所
      不爭執（見本院卷第152頁、第153頁之筆錄及第108頁、
      第114頁之書狀），並有原審準備程序筆錄、臺北縣板橋
      市農會果菜批發市場籌設計畫書、板橋市農會果菜批發市
      場設立計劃書、籌設臺北縣板橋市果菜市場第一次會議紀
      錄、臺北縣板橋市農會94年3月21日板農（倉）字第09400
      00980號函、農委會92年12月26日農授中字第0921083346
      號函可證（見原審卷(一)第245頁、外放證物第1頁至第26頁
      、第30頁至第119頁、第187頁至第189頁、第210頁、第16
      3頁），固堪信為真實。
四、本件經依民事訴訟法第463條準用同法第270條之1第1項第3
    款規定，整理並協議簡化爭點後，兩造同意就本院97年2月
    18日準備程序中，兩造協議簡化之爭點為辯論範圍（見本院
    卷第153頁之筆錄）。茲分述如下：
    (一)關於被上訴人有無以口頭委託上訴人進行系爭工程設計規
      劃或為諮詢，即兩造間有無委任關係（含默示委任）存在
      ？經查：
      1.按當事人互相表示意思一致者，無論其為明示或默示，
        契約即為成立，民法第153條第1項定有明文，且除要式
        性書面契約外，契約之成立非必以書面訂立為要件。又
        契約之成立本不以署名畫押為要件，故凡當事人間締結
        契約，其書面之形式雖不完全，而能以其他方法，足以
        證明其意思已有合致之表示者，自無妨於契約之成立，
        當然發生法律上之效力（最高法院20年上字第1727號判
        例要旨參照），反之，則難認為當事人間有意思表示一
        致之契約關係存在。又民事訴訟如係由原告主張權利者
        ，應先由原告負舉證之責，若原告先不能舉證，以證實
        自己主張之事實為真實，則被告就其抗辯事實即令不能
        舉證，或其所舉證據尚有疵累，亦應駁回原告之請求（
        最高法院17年上字第917號判例要旨參照）。另負舉證
        責任之當事人，須證明至使法院就該待證事實獲得確實
        之心證，始盡其證明責任。倘不負舉證責任之他造當事
        人，就同一待證事實已證明間接事實，而該間接事實依
        經驗法則為判斷，與待證事實之不存在可認有因果關係
        ，足以動搖法院原已形成之心證者，將因該他造當事人
        所提出之反證，使待證事實回復至真偽不明之狀態。此
        際，自仍應由主張該事實存在之一造當事人舉證證明之
        ，始得謂已盡其證明責任（最高法院93年度台上字第
        2058號判決要旨參照）。揆諸上開說明，上訴人倘主張
        被上訴人曾以口頭委託上訴人進行系爭工程設計規劃或
        為諮詢，而兩造間有委任關係存在，自應就其主張被上
        訴人有口頭委託之事實，負舉證責任。
      2.上訴人雖主張被上訴人之承辦人乙○○曾交付伊工作項
        目之紙條，其所載之內容與農產品批發市場管理辦法第
        4條、農產品市場交易法施行細則第16條第4款至第6款
        規定之部分內容相符，可見乙○○係委託上訴人按照該
        紙條所載內容之項目作規劃；又乙○○另交付上訴人系
        爭工程坐落位置之土地登記謄本，可見兩造間已默示合
        意成立委任關係云云，並提出該紙條、土地登記謄本為
        證（見本院卷第122頁之紙條、第179頁至第184頁之謄
        本）。惟查：
        觀之乙○○所交付上訴人之紙條係記載：「1.農產品
          批發市場管理辦法第4條之設施費用。2.農產品市場
          交易法施行細則第16條，市場交通圖、附近略圖，
          建築物構造設備計畫及圖說，業務區域」等情（
          見本院卷第122頁之紙條），雖核與農產品批發市場
          管理辦法第4條、農產品市場交易法施行細則第16條
          第4款至第6款規定之部分內容相符，但上開紙條之內
          容尚未明確表示被上訴人委任上訴人之意旨。又乙○
          ○所提供予上訴人之土地登記謄本，充其量僅能證明
          該筆土地之相關資訊，尚難明確表達委任之意旨，自
          難僅憑上開紙條及土地登記謄本而遽認兩造間已成立
          委任關係。
        又縱使乙○○有交付前揭紙條及土地登記謄本予上訴
          人，惟是否有默示之委任意思表示？經證人乙○○證
          稱：「（問：被告《即被上訴人》是否曾經授權你與
          原告《即上訴人，下同》接洽？）答：沒有…」、「
          （問：證物Z《即原審卷(一)第198頁、本院卷第122頁
          之紙條》是否由你提供給原告？）答：上面是我的字
          ，我是用這張紙來請教原告…」、「（問：其上證人
          所寫二行的字是否系爭工程重要細節？）答：我有請
          教黃再添《即上訴人，下同》，這是系爭工程的重要
          法規要如何處理。」、「（問：是否證人乙○○要請
          黃再添按照這兩個項目作規劃？）答：不可能。」等
          語（見原審卷(二)第4頁、第5頁之筆錄、本院卷第103
          頁之筆錄）；另證人甲○○亦證稱：「…依層級關係
          ，乙○○只能有推薦，無法決定何人來做…」等情（
          見本院卷第104頁之筆錄），足見被上訴人並未授權
          予乙○○就系爭工程之委任權限，則乙○○亦無代被
          上訴人委任上訴人之權限，乙○○縱有委任，被上訴
          人亦未於事後就該無權代理之委任予以承認。又乙○
          ○雖有交付上開紙條及土地登記謄本予上訴人，縱使
          可認為有默示之委任意思表示，惟乙○○既未經被上
          訴人授權而有委任之權限，自無從代被上訴人與上訴
          人訂立系爭工程之委任契約，是尚難以上開紙條及土
          地登記謄本而遽認兩造間有默示委任關係存在。
      3.上訴人雖另主張伊曾提供被上訴人「臺北縣板橋市農會
        果菜批發市場籌設計畫書（83年6月27日）」（見外放
        證物第1頁至第26頁之計畫書）、「板橋市農會果菜批
        發市場設立計畫書（91年8月）」（見外放證物第30頁
        至第119頁之計畫書）轉報臺北縣政府並層報農委會審
        查；另經被上訴人要求伊赴農委會審查會議做「板橋市
        農會果菜批發市場設立計畫」簡報（見外放證物第121
        頁至第161頁之簡報、第164頁至第185頁之92年12月18
        日審查會議紀錄），且農委會於92年12月18日同意依該
        審查會議決議辦理即「板橋市果菜市場設立規劃案原則
        同意」（見外放證物第168頁之審查會決議、第186頁農
        委會函文），可見被上訴人曾以口頭委託伊進行系爭工
        程設計規劃或為諮詢；另系爭工程彩色透視圖（見本院
        卷第121頁、第175頁、第176頁之透視圖），係依建築
        業之作業規範，其設計規劃案件於進行細部規劃時，始
        開始繪製「彩色透視圖」，是伊倘無接受被上訴人委託
        規劃系爭工程，伊似無繪製系爭工程之必要云云。惟查
        ，證人乙○○於原審證稱：「（問：本案為何會找原告
        《上訴人，下同》？）答：因為那段期間我們有其他案
        件請原告承辦，我就趁機詢問原告。」等語（見原審卷
        (二)第4頁之筆錄）；另於本院證稱：「（問：證人乙○
        ○可有口頭委託黃再添建築師去進行規劃及相關的工作
        ？）答：我沒有委託，我也沒有這個權利，我只是請他
        提供一些資料。」、「（問：如果沒有口頭委託，為何
        要求黃再添提出農委會就系爭工程的簡報，並且兩次接
        受黃再添所作的系爭工程籌設計畫書《83年6月27日》
        、系爭工程設立計畫書《91年8月》？）答：一方面我
        們農會已有很多案子委託他，已經很熟，如果這案子順
        利的話，他有這方面的經驗，所以他也同意提供資料。
        他太太在縣政府農業局上班，也知道這程序，他自己也
        知道這程序，我只是說案子順利的話，我會極力推薦他
        。」、「（問：黃再添做這些規劃作業，證人乙○○可
        有談及酬金？）答：這案子根本不成案，不可能有酬金
        ，縱使他提供規劃也不可能有酬金。」、「（問：證人
        乙○○是否見過透視圖？）答：有的，我見過，其實這
        圖還有細部要做，且整個工程經費都還沒有著落。」等
        語（見本院卷第102、103頁之筆錄）；另證人甲○○於
        本院亦證稱：「（問：乙○○可有口頭委託黃再添建築
        師事務所進行規劃？）答：…，因為我們農會與黃再添
        事務所合作過很多案子，關於相關法令應該會去請教黃
        再添，我認為是基於請教，黃再添與我們已經合作過多
        案子，且依程序上，我們要經過理監事會同意，黃再添
        也知道這要一定程序處理，他也希望爭取系爭工程，所
        以才會同意提供一些資訊，且依層級關係，乙○○只能
        有推薦，無法決定何人做…」、「（問：如果沒有口頭
        委託，為何要求黃再添提出農委會就系爭工程的簡報並
        且兩次接受黃再添所作的系爭工程籌設計畫書《83年6
        月27日》、系爭工程設立計畫書《91年8月》？）答：
        黃再添對於我們整個作業流程很清楚，如果黃再添推薦
        成功的話，黃再添即有可觀的所得，所以黃再添願意這
        樣做，他也知道提出規劃案是沒有酬勞的，但是以後招
        標承包系爭工程承攬報酬是可觀的。」等語明確（見本
        院卷第104頁之筆錄）。足見上訴人雖有提供相關資料
        及諮詢，惟其僅係義務性提供協助，尚難證明兩造間有
        委任關係。
      4.又上訴人雖另主張伊以建築規劃設計工作所得而營生，
        絕無可能義務協助云云。惟上訴人既以此維生，而其自
        83年起即提供被上訴人系爭工程設計規劃及諮詢，依省
        （市）建築師公會建築師業務章則第15條規定：「建築
        師之酬金應按下列期限由委託人付給之：第一期：訂立
        委託契約時付百分之十（按全部工程概算核計之）。第
        二期：勘測規劃完成時付百分之二十…」等情（見原審
        卷(一)第235頁之業務章則），則上訴人倘非義務性協助
        ，其於訂立委任契約時即可分期向被上訴人請求報酬，
        豈有長達十餘年均未向被上訴人催討報酬之理？衡諸常
        情，建築師為爭取業務之取得，而於未訂立委任契約前
        ，事先提供業主部分規劃設計或諮詢，並無悖於一般經
        驗法則，況上訴人亦自認其與被上訴人間已有多件工程
        規劃設計業務之往來（見本院卷第144頁被上訴人口頭
        委託上訴人辦理之規劃設計事件附表），則乙○○乘業
        務之便，而請上訴人義務協助系爭工程相關事宜，亦無
        違常理，足見乙○○、甲○○之上開證述確屬可信。是
        上訴人無法證明被上訴人曾以口頭委託上訴人進行系爭
        工程設計規劃或為諮詢。
      5.雖上訴人再主張兩造間曾有由乙○○口頭委託伊後，再
        由伊設計規劃之案件，且乙○○係成立表見代理，被上
        訴人並未因無訂立書面委任而否認兩造間之委任關係云
        云。惟查，契約是否成立，應視具體個案之情形而定，
        而於不違反強制規定下，雖得本於契約自由之精神而訂
        立，惟非當然謂兩造前曾成立其他契約之情形即可拘束
        系爭契約之成立要件。雖兩造間曾有先由乙○○代為口
        頭委任，再由兩造訂立書面契約之情形，惟此乃須經被
        上訴人授權為前提，並不足以推認兩造間就無授權關係
        之系爭工程亦應當然成立契約，且契約須合法、可能、
        確定，方可成立。而被上訴人係一法人，應由其代表人
        或其他有代表權之人代為意思表示並代受意思表示，否
        則即為無權代理。而乙○○就系爭工程並無代被上訴人
        委任上訴人之權限，已如前述，且經乙○○證稱：「很
        多案子一開始都是由原告（即上訴人，下同）提供給我
        ，我會把資料送理事會審查，之後再儘量推薦原告，但
        後來又找其他建築師的情形也是有的。」等語（見原審
        卷(二)第3頁之筆錄）；另證人甲○○亦證稱：「…黃再
        添與我們已經合作過很多案子，且依程序上，我們要經
        過理監事會同意，黃再添也知道這要一定程序處理…，
        且依層級關係，乙○○只能有推薦，無法決定何人做…
        」、「黃再添對於我們整個作業流程很清楚…」等語明
        確（見本院卷第104頁之筆錄），足見依往例乙○○以
        口頭委託上訴人規劃案件，被上訴人最後未必確定與上
        訴人訂立委任契約。況上訴人自83年起即與被上訴人有
        業務往來（見本院卷第144頁所附被上訴人口頭委託上
        訴人辦理之規劃設計事件之附表），長達十餘年之時間
        ，且上訴人與乙○○認識亦有十多年（見原審卷(二)第3
        頁之筆錄），上訴人不可謂不知乙○○僅係承辦人而非
        有權與其訂立契約之人，焉有將乙○○誤為係有代理權
        之人之理？是縱認乙○○曾就系爭工程口頭委請被上訴
        人規劃，而上訴人當時應即可預見須經理監事會審查是
        否同意，被上訴人最後未必委任上訴人，即上訴人應知
        乙○○並非有代被上訴人就系爭工程訂立契約之權限，
        故乙○○之口頭委託並不足以構成表見代理，是上訴人
        前揭所辯，自無足採。
      6.準此，上訴人並未就被上訴人以口頭委託上訴人進行系
        爭工程設計規劃或為諮詢之事實舉證以實其說，亦無法
        證明兩造間有明示或默示委任之意思表示，足見被上訴
        人並無以口頭委託上訴人進行系爭工程設計規劃或為諮
        詢。是兩造間並無委任關係存在。
    (二)至於委任報酬計算之方式為何？上訴人之請求權時效是否
      已超過二年而消滅？經查，兩造間就系爭工程並無委任關
      係成立，已如前述，則上訴人主張依委任之法律關係，請
      求被上訴人給付委任之報酬，自屬無據，自毋庸論述關於
      計算報酬之方式；且關於系爭工程委任關係之報酬請求權
      時效因不存在，即毋庸論述上訴人之請求權時效是否已超
      過二年而消滅，附此敘明。
五、綜上所述，上訴人依據委任之關係，請求被上訴人給付569
    萬8,272元及自起訴狀繕本送達之翌日起，至清償日止，按
    年息百分之5計算之利息，非屬正當，即屬不應准許。從而
    原審所為上訴人敗訴之判決，並無不合。上訴論旨指摘原判
    決不當，求予廢棄改判，為無理由，應駁回其上訴。
六、兩造其餘之攻擊或防禦方法及所用之證據，經本院斟酌後，
    認為均不足以影響本判決之結果，無庸逐一論列。
七、據上論結，本件上訴為無理由，依民事訴訟法第449條第1項
    、第78條，判決如主文。
中    華    民    國    97    年    6     月    10    日
                  民事第七庭
                      審判長法  官  鄭三源
                            法  官  邱  琦
                            法  官  王聖惠
正本係照原本作成。
上訴人如不服本判決，應於收受送達後20日內向本院提出上訴書
狀，其未表明上訴理由者，應於提出上訴後20日內向本院補提理
由書狀（均須按他造當事人之人數附繕本）上訴時應提出委任律
師或具有律師資格之人之委任狀；委任有律師資格者，另應附具
律師資格證書及釋明委任人與受任人有民事訴訟法第466條之1第
1項但書或第2項（詳附註）所定關係之釋明文書影本。
中    華    民    國    97    年    6     月    10    日
                            書記官  陳樂觀
附註：
民事訴訟法第466條之1（第1項、第2項）：
對於第二審判決上訴，上訴人應委任律師為訴訟代理人。但上訴
人或其他法定代理人具有律師資格者，不在此限。
上訴人之配偶、三親等內之血親、二親等內之姻親，或上訴人為
法人、中央或地方機關時，其所屬專任人員具有律師資格並經法
院認為適當者，亦得為第三審訴訟代理人。


司法院資訊處製作；財團法人民間司法改革基金會備份。
